【裁判字號】    90,重訴,2528
【裁判日期】    951020
【裁判案由】    給付工程款
【裁判全文】
臺灣臺北地方法院民事判決            90年度重訴字第2528號
原      告  根基營造股份有限公司
（反訴被告）
法定代理人  乙○○
訴訟代理人  劉錦隆律師
複代理人    楊仲傑律師
被      告  台北市私立喬治高級工商職業學校
（反訴原告）
法定代理人  甲○○
訴訟代理人  任秀妍律師
複代理人    袁曉君律師
訴訟代理人  丙○○
上列當事人間請求給付工程款事件，本院於九十五年十月三日言
詞辯論終結，判決如下：
    主  文
被告應給付原告新台幣柒佰捌拾萬玖仟捌佰零玖元，及其中壹佰
陸拾伍萬元自89年11月17日起，參佰參拾萬元自89年12月17日起
，壹佰陸拾伍萬元自90年01月17日起，壹佰貳拾萬玖仟捌佰零玖
元自90年5月3日起，均至清償日止，按年息百分之五計算之利息
。
本判決第一項於原告以新台幣壹佰玖拾伍萬元供擔保後，得假執
行；於假執行標的物拍定、變賣或物之交付前，被告以新台幣柒
佰捌拾萬玖仟捌佰零玖元為原告供擔保後，得免為假執行。
原告其餘之訴及其餘假執行之聲請均駁回。
訴訟費用由被告負擔十分之三，餘由原告負擔。
反訴原告之訴及假執行之聲請均駁回。
反訴訴訟費用由反訴原告負擔。
    事實及理由
一、原告（反訴被告）方面：
  (1)聲明：
    本訴部分：
      被告應給付原告新台幣（下同）貳仟捌佰零伍萬元，及其
      中壹佰陸拾伍萬元自89年11月17日起，參佰參拾萬元自89
      年12月17日起，壹佰陸拾伍萬元自90年01月17日起，捌佰
      貳拾伍萬元自90年5月3日起，捌佰貳拾伍萬元自90年6月3
      日起，貳佰肆拾柒萬伍仟元自90年6月1日起，貳佰肆拾柒
      萬伍仟元自90年7月1日起，均至清償日止，按年息百分之
      五計算之利息。原告願供擔保，請准宣告假執行。
    反訴部分：
      反訴原告之反訴駁回。如受不利判決，反訴被告願供擔保
      ，請准免為假執行。
  (2)原告即反訴被告（下稱原告）於88年09月間向被告即反訴原
    告（下稱被告）承攬其喬治工商新建大樓新建工程，依系爭
    合約第六條約定，於89年11月4日向被告請求給付工程款330
    萬元，89年11月27日請求給付工程款330萬元，90年4月12日
    請求給付工程款1650萬元，90年5月24日請求給付工程款495
    萬元，惟被告均未給付。
    本件經台北市建築師公會鑑定結果，原告已施作部分工程
      之合理工程費用為1億3千7百2萬元，加上5%之營業稅後為
      1億4千3百87萬1000元，扣除被告已給付1億3百12萬4999
      元，被告應再給付原告4千74萬6千1元，已超過本件原告
      請求之金額。
    被告主張系爭工程之瑕疵或未施作部分或或收回另行發包
      部分，除台北市建築師公會鑑定已鑑定為瑕疵並為原告所
      同意部分，顯係被告誇大其詞，委不足採，因本件已由台
      北市建築師公會鑑定，且鑑定件合理工程費用為1億3千7
      百2萬元係指原告原告已施作部分，故已無一一駁斥之必
      要。
  (3)對被告反訴之抗辯：
    系爭工程合約書第六條第三項約定「本工程按階段性付款
      ，各期付款比例如附表一，每完成一階段由乙方（即原告
      ）檢附計價單並附足額發票送交甲方（即被告），由甲方
      支付一半現金一半個月票」，並無須經被告驗收之規定，
      足見系爭工程係按工程進度付款，只要原告達到各該進度
      ，被告即應依約定之付款比例付款。
    至於原告施作之工程是否有瑕疵，乃屬全部工程完工時之
      驗收改正或保固或瑕疵擔保問題，與階段性之給付工程款
      無關。蓋縱認系爭工程有未盡完善之處，惟系爭工程既尚
      未完工進行驗收，原告得在交付前隨時改善，如何能謂為
      瑕疵。且縱得視為瑕疵，被告亦僅得於原告不改善時，使
      第三人改善而由原告負擔費用，尚不得主張扣留工程款。
      至於如有不能修補之部分，依系爭工程合約書第廿二條第
      六項約定，亦僅得依造價扣罰結算工程總價，被告主張應
      扣減百分之二十，並無理由。
    被告無權停止估驗計價，亦無逾期罰金可供主張：
      I依合約第五條第二項規定，系爭工程至少有153天不計
        工期，故原告於90年9月3日前取得使用執照即可，而系
        爭使用執照已於05月20日即已取得，故顯未遲延，自不
        可能有被告所指「工程進度落後如非甲方因素影響，落
        後達百分之五以上」之情事。
      II系爭工程係因被告未付工程款，原告依法停工，致未交
        屋，自係可歸責於被告所致。故在停工期間自不應再計
        算工期，又被告主張在校生每人無法使用系爭建築物損
        失約計一萬元，及被告招生減少五百人云云，亦均屬無
        稽。
    被告辯稱得保留系爭工程款不付，並無理由：
      I系爭合約第六條第五款固約定：「工程估驗，如該施工
        項目之執行有爭議或設計變更部分未完成手續時，除該
        爭議項目，或設計變更部分暫不予估驗外，其餘已施工
        工程應依規定予以估驗付款之」，惟原告請求之系爭第
        21期（九樓頂版Rc完成）、22期（屋頂結構體完成）、
        23期（地下室內牆打底完成）、24期（地下室內牆粉刷
        完成）、25期（地上內牆打底完成二分之一）、26 期
        （地上內牆打底完成)、27期（地上內牆粉刷完成二分
        之一）、28期（地上內牆粉刷完成）、41期（發電機按
        裝完成）、42期（使用執照取得）工程款，其施工項目
        之執行並無爭議，亦非未完成手續之設計變更，自無系
        爭契約第六條第五款暫不予估驗之問題。
      II民法第493條、第494條之瑕疵擔保請求權或第495條之
        損害賠償請求權，係於工作完成後始有可能發生，系爭
        工程既尚未全部完成，被告並不能依前開規定請求修補
        費用或減少報酬或損害賠償。
    被告主張施工不慎造成其損害，並不實在：
      I被告校區後門係位在都市○○道路上，依規定於申請使
        用執照前必須予以拆除，始能核發使用執照，故拆除係
        必要行為。況被告之遮雨棚並非原告施工所毀損。
      II另外被證二十九號所示之道路係台灣電力公司埋外管線
        時所挖掘，再予以填補，並非原告所造成。
    被告主張約定無償施作部份，說明如下：
      I七樓實習套房排污水部分，已施作完成。
      II頂樓夾層部分，原告僅配合頂樓施工高度足以讓被告施
        作夾層，而原告施工高度亦足以讓被告施作夾屋，不知
        被告所指頂樓夾層1,000,000元為何？
      III換反射玻璃部分：原告僅同意正面換半反射玻璃，而該
        正面部分原告確已換半反射玻璃。
      Ⅳ設置夜景燈光部分：線路已施作完成，只要再裝燈炮即
        可，不知被告主張500,000元如何計算？
      Ⅴ原告同意無償施作，係以被告讓原告完成全部工程，得
        賺取本件工程應得之利潤為停止條件，但被告並未讓原
        告完成系爭工程，原告自無為被告無償施作之義務。
二、被告（反訴原告）方面：
  (1)聲明：
    本訴部分：
      原告之訴及其假執行之聲請均駁回。如為不利於被告之判
      決，請准供擔保免為假執行。
    反訴部分：
      反訴被告應給付反訴原告新台幣壹佰萬元，並自本訴狀繕
      本送達翌日起至清償日止，按年息百分之五計算之利息。
      請准反訴原告供擔保宣告假執行。
  (2)本案原告請求權基礎前提要件未符合，尚不得向被告請求給
    付系爭工程款。
    原告提起本件之請求權基礎為系爭合約第六條第三項規定
      ，亦即「每完成階段由乙方（即原告）檢附計價單並附足
      額發票送交甲方（即被告）」，惟由系爭合約內容觀之，
      本件工程款之支付係按工作進度別支付，申言之，系爭合
      約係約定就已完成之工程按期支付報酬，此與尚未完成承
      攬工作而預支工程款之情形有別。按承攬人所謂之「完成
      工作」而交付定作物，必須符合民法第四百九十二條規定
      方得謂已完成其工作取得請求支付報酬之權利。而原告雖
      完成大樓之主結構體，然其並未按照契約之規定完成施作
      ，所施作部分亦未符合約定之品質，系爭工程無法認定為
      已完成。因原告主張請款之階段工期尚未驗收，尚難認原
      告「已完成工作」，故伊不得依據系爭合約第六條第三項
      規定，向被告請求給付工程款。
      按系爭工程合約第五條規定，原告須「完成」地下室內牆
      粉刷之工程之進度後，始得請求第21期、第22期及第23期
      至第28期款項。惟因原告交付之工作物有重大瑕疵，依據
      民法第492條之意旨，承攬人交付完成物須合於該第492條
      規定，始得謂交付完成，原告交付之工作物既未達到約定
      之品質且被告亦尚未驗收，故尚難認工作已達完成，伊自
      不得檢附計價單，並附足額發票向被告請款。
    被告發現原告工作物有瑕疵，已影響建物之使用壽命及正
      常功能後，曾多次去函催告原告補正，或重作，惟原告均
      置之不理，後被告為保障權益，不得不扣留部份工程款，
      另行雇工委託第三人修補。依據民法第493至第495條規定
      ，被告就原告工作物瑕疵部分，應得請求原告減少報酬，
      茲就另行雇工修補部分之費用償還請求權、損害賠償，與
      原告之承攬報酬請求權相抵銷。
      未施作部分，本得直接按單價扣款，至於不能修補部分，
      則應視其減損建物壽命及價值之程度，予以一定比例之扣
      減，被告認為應扣減百分之二十為當。縱認原告有權請領
      工程款，惟因被告已多次發函請求原告限期解決工作物瑕
      疵問題，均未獲置理，被告只好自行雇工修補，依據民法
      第四百九十三條、第四百九十四條、第四百九十五條，被
      告得向承攬人請求償還修補必要費用、減少報酬及損害賠
      償。況原告已嚴重延誤工期，依合約第九條規定，原告尚
      應支付新台幣00000000元予被告。因逾期罰款及缺失修復
      等代墊已逾此總數，故經抵銷之結果，已無餘款可供給付
      。
    雙方工程合約第五條規定，工程期限為開工日起五百個日
      曆天，原告自八十八年十一月二十日開工，依約應於九十
      年四月二日完工並取得使用執照，詎原告承攬本工程後，
      因可歸責於己之事由，工程進度嚴重遲延，不僅遲至九十
      年五月二十日始取得使用執照，部分工程迄今更尚未完成
      ，經被告多次催告，均未見伊改善。而依據系爭合約第五
      條規定「工程進度落後如非甲方因素影響，落後達百分之
      五以上時，甲方 (被告)得停止估驗計價至乙方 (原告)趕
      工改善並趕上進度止。」，查自原告工程進度嚴重落後，
      被告就此問題，曾去函明白表示將暫停估價，詎原告一直
      藉詞推託，毫不見改善誠意。甚至取得使用執照後原告派
      駐工地僅餘工地主任一人，完全不見工人施作工程，則被
      告自得停止估驗計價，拒絕付款。
    況依據系爭合約第九條規定，「乙方（原告）對本工程除
      因不可歸責於乙方（原告）之事由、天災人禍或法令限制
      外，如不能在第五條規定期限內完成時，應按逾期日數賠
      償甲方（被告）損失，逾期每日按第四條工程總價款千分
      之一計算」，查原告於工期屆滿日前（九十年四月二日）
      尚未完工，又有諸多重大瑕疵，迭經被告催告亦無法在期
      限內完成，故被告業於九十年八月十日向原告為解除契約
      之意思表示，自九十年四月二日迄九十年八月十日止，原
      告工逾期一三０天，逾期罰金已高達新台幣00000000元，
      就此部分罰金，被告亦得自原告請求之工程款中抵付。上
      述修補、未施作減損建物價值及遲延罰款之總數額，已超
      過5000萬元以上，遠逾被告本件請求之2805萬元，故被告
      得拒絕給付。
  (3)對原告請求之抗辯：
    工程款保留：雙方契約第六條第五款約定及民法第四百九
      十三條、第四百九十四條規定，被告為保障權益，不得不
      扣留部分工程款，另行雇工委託第三人修補。
      被告得保留停止估驗付款部分，共計：
      I就整體建築物漏水問題：保留第23、24期款330萬元，
        停止估驗付款。
      II外牆石材工法保留873.8萬元。
      III地下室地坪及EPOXY未依合約及施工圖說施工：依工程
        契約附件單價保留0000000元。
      Ⅳ磁磚工程：依工程契約附件單價保留0000000元。
      Ⅴ一樓、四樓、九樓鋁窗：依工程契約附件單價保留
        0000000元。
      Ⅵ不鏽鋼帷幕門窗未依約完成：依工程契約附件單價保留
        909095元。
      Ⅶ不鏽鋼欄杆未依施工圖說施工：依工程契約附件單價保
        留213600元。
    因雙方於工程進行中，合意就部分工程收回由被告自行發
      包施作，該部分工程原告既未施作，自不得請求付款：合
      意收回施工部分追減金額為00000000元。
    被告發現原告工作物有瑕疵，已影響建物之使用壽命及正
      常功能，依據民法第四百九十五條，被告就原告工作物瑕
      疵部分，應得請求原告減少報酬，以為抵銷。原告於本訴
      雖僅就九樓頂版RC完成、屋凸結構體完成、地下室內牆打
      底完成、地下室外牆粉刷完成、發電機裝設完成、使用執
      照取得部分應得之報酬提出請求，惟系爭建築物係不可分
      割之整體，尤以當時雙方訂立契約雖以階段性付款，每期
      所請之款項並非每期施作工程進度之對價，原告雖僅對部
      分工程進度款項請求，惟原告所施作之整體建築物之瑕疵
      產生之損害，被告仍有權任意扣抵任一期工程款，就瑕疵
      所造成之損害賠償，原告得扣抵之部分列舉如下：
      I地下室瑕疵部分：因基礎版下防潮曾未施作，造成建築
        物壽命減損，及因地下室連續壁漏水無法解決，導致鋼
        筋鏽蝕蜂巢，造成損失，目前尚在估算中。
      II機電瑕疵部分：部分機電空系統未完成，包括空調主機
        、水塔、風管系統所需費用為七百萬元。申請正式用電
        所需費用為一百七十萬元。各樓層線路、開關、插座未
        完成或有缺失，另須雇工修補所需之費用為一百二十九
        萬六千二百零六元。
      III建築物挑高圓柱傾斜，造成之損失，無法估算。
      Ⅳ大樓整體傾斜、鋼筋外露，造成之損失，無法估算。
      Ⅴ其他瑕疵部分亦均經鑑定在案。
    就工程遲延部分：逾期罰金已高達1650萬元，就此部分請
      求權，被告主張與原告之工程款債權相抵銷。
    因施工不慎造成之損害賠償部分：計45萬，被告得主張抵
      扣。
    雙方訂立契約時，原告就下列增加之工程約定要無償施作
      ，惟被告迄今未施作，原告既已違約，被告自得請求扣減
      該部分工程之價值充為損害賠償：
      I七樓實習套房排污水部分未完成：二百萬元。
      II頂樓夾層：一百萬元。
      III換反射玻璃：約五十萬元。
      Ⅳ設置夜景燈光：五十萬元。
  (4)反訴主張：
    緣反訴原告為興建教學大樓，委由反訴被告承造，雙方於
      八十八年九月間訂立「工程合約書」約定本件工程總價一
      億五千七百十四萬二千八百五十七元，加值型營業稅七百
      八十五萬七千一百四十三元，工程期限為動工日起五百日
      曆天內完工並取得使用執照。詎反訴被告不但未依約如期
      依於九十年四月二日完工而負遲延責任外，且伊施工之品
      質具有嚴重瑕疵不符約定之品質，經反訴原告多次催告補
      正，反訴被告均未置理，反訴原告不得已於九十年八月十
      日委請任秀妍律師發函解除系爭承攬契約。
    按民法第五百零二條第二項、第二二七條規定及第二百一
      十六條第一項規定，反訴原告所得主張之損害賠償額除於
      本訴中主張之抵銷額外，另尚有不足之部分，茲以反訴請
      求。依民事訴訟法第二百四十四條規定僅先以全部請求之
      部分金額壹佰萬元作為反訴聲明，主張下列之最低損害賠
      償額：
      I因瑕疵之損害賠償（此部分反訴原告僅先請求最低金額
        ），反訴被告除因工作物施工瑕疵影響建物之使用壽命
        及正常功能外，亦因其施工不慎造成加害給付。
      II因工程遲延所造成之損害：被告共逾期130天，逾期罰
        金已高達罰金上限新台幣1650萬元。
      III因反訴被告未於施工期限完工，導致反訴原告所失利益
        ：如以全體師生無法使用系爭建築物之損害及因原告未
        於期限內完工，導致被告得使用之校園面積減少、無法
        使用新建設備導致被告招生減少人數之損害，目前尚無
        法估計。
三、兩造之爭執：
  (1)雙方無爭執部分：
    雙方就係爭工程於88年09月間訂立「工程合約書」約定，
      工程總價157,142,857元，加值型營業稅7,857,143元，工
      程期限為動工日起五百日曆天內完工並取得使用執照（工
      期自88年11月20日起至90年04月02日）。
    90年04月02日屆至時，原告未完成工程及取得使用執照，
      被告於90年04月13日通知原告，依工程合約第6條第4款停
      止計價（參見本院卷二p-70，原告收受通知，但不同意停
      止付款）；但系爭使用執照於90年05月20日取得。
    本件工程被告已給付103,124,999元，原告於89年11月4日
      向被告請求給付工程款330萬元，89年11月27日請求給付
      工程款330萬元，90年4月12日請求給付工程款1650萬元，
      90年5月24日請求給付工程款495萬元，為第21期（九樓頂
      版Rc完成）、第22期（屋頂結構體完成）、第23期（地下
      室內牆打底完成）、第24期（地下室內牆粉刷完成）、第
      25期（地上內牆打底完成二分之一）、第26期（地上內牆
      打底完成）、第27期（地上內牆粉刷完成二分之一）、第
      28期（地上內牆粉刷完成）、第41期（發電機按裝完成）
      、第42期（使用執照取得）工程款，被告均未給付（此部
      分工程款總計為原告本訴之請求）。
    原告所主張90年08月10日之解除契約函（參見本院卷二p-
      68，是否生解約之效力原告有爭執）之收受，被告並無爭
      執（送達回證，參見本院卷二p-69）。
  (2)爭執之所在：
    被告解除契約是否合法？
      I被告稱：經催告仍不履行改善施工瑕疵又停工多日，故
        90年08月10日依據合約書第21條、民法第502條第2項之
        規定解除契約（參見本院卷二p-68）。
      II被告稱：原告未依約給付各期工程款（第21至28期、第
        41、42期），被告當然有理由拒絕施工。
      III原告稱：總工期（90年04月02日）已經屆至，並已通知
        停止計價，當然得拒絕付款。
      III被告稱：總工期500日是日曆天，應扣除無法施工之而
        無不計入工期之日數，被告於90年05月20日取得使用執
        照，自無違約。至於工程瑕疵與各期工程款無關。
    被告主張逾期罰款否合法？
      I被告稱：因總工期屆滿，依合約書第9條第1款每日罰款
        千分之一或16.5萬元。
      II原告稱：I依合約第5條第2項規定，系爭工程至少有15
        3天不計工期，故原告於90年5月20日取得使用執照，顯
        未遲延。
    原告之給付施工品質是否有瑕疵？
      I被告稱：工程停止估驗付款部分，共計：17,273,367元
        。雙方合意由被告自行發包施作款20,862,879元。機電
        瑕疵部分，申請正式用電所需費用為170萬元，各樓層
        線路、開關、插座未完成或有缺失，另須雇工修補所需
        之費用為0000000元。地下室瑕疵、建築物挑高圓柱傾
        斜、大樓整體傾斜、鋼筋外露鏽蝕蜂巢，造成之損失，
        無法估算。因原告施工不慎造成之損害賠償部分：計45
        萬，被告得主張抵扣。原告同意無償施作部分400萬元
        。
      II原告稱：被告所述不實，應依鑑定結果認定之。且原告
        並無同意無償施作部分。
四、本案初步認定：
  (1)被告解除契約是否有理由？
    被告解除契約是因為經催原告仍不履行契約完成工程，但
      原告陳稱是因為被告未依約給付工程款所以拒絕施工。然
      而，原告稱是因為工期屆滿，所以依約停止計價付款，被
      告認為該部分未考量不得計入工期之日數，故不合理。
    雙方就工程期限為動工日起五百日曆天內完工並取得使用
      執照（工期自88年11月20日起至90年04月02日），90年04
      月02日屆至時，原告未完成工程及取得使用執照，被告於
      90年04月13日通知原告，依工程合約第6條第4款停止計價
      （參見本院卷二p-70），被告收受該通知並無爭執。則被
      告依期限通知原告停止計價為雙方爭執根源所在。
    自88年11月20日起至90年04月02日（共500日），所謂500
      個日曆天完工，應屬給付有確定期限之契約（有台灣高等
      法院90年度上易字第511號判決可參），既然約定是日曆
      天，已將無法施工之因素考慮，而為雙方約定給付有確定
      期限之契約，原告稱應扣除無法施工不計入工期之日數自
      無由採信。
    所以90年04月13日通知原告，依工程合約第6條第4款停止
      計價（參見本院卷二p-70），應屬可採。所以原告不能因
      為被告通知停止計價就不再施工或拒絕施工。
      然而，系爭使用執照於90年05月20日取得，可見原告仍有
      為相當之工程進行，一直至取得使用執照為止，使用執照
      之取得是國家機關依據建築執照之設計，經施工完成後，
      現場檢視認為合於建築執照之方式施工，完成建築執照所
      要求之規格，而給予建築物之使用執照，可謂工程之大致
      狀態均已完成，但不一定完成工程合約之全部給付，因為
      兩造之工程合約較建築執照的範圍來得大。
    查，被告主張解除契約的理由為經通知改善瑕疵而屆期不
      履行，依據為合約書第21條、民法第502條第2項之規定解
      除契約（參見本院卷二p-68）。但第502條第2項之解除權
      其前提為「工作於特定期限完成或交付為契約之要素」者
      ，但問題在90年04月02日期限屆至時，被告僅通知停止計
      價付款，而要求履行合約並未解除契約，至90年05月20日
      原告完成建築執照之要求取得使用執照後，被告仍通知改
      善瑕疵，而經經通知改善瑕疵而屆期不履行，卻於90年08
      月10日持「工作於特定期限完成」解除契約，自屬不合理
      。
      被告如認為「工作於特定期限完成或交付為契約之要素」
      應於90年04月02日期限屆至時解除契約，而非90年04月13
      日通知停止計價付款，而要求履行合約；待原告履行合約
      取得使用執照後，因為瑕疵未改善，而持工作於特定期限
      完成來給解除契約。
    所以是否可以解除契約，不能以「工作於特定期限完成（
      民法第502條第2項之規定）」來審查，而是要以瑕疵之性
      質來考量。
      由民法第493條（請求修補）、第494條（拒絕修補或不能
      修補得減少價因或解除契約）、同條但書（所承攬之工作
      為建築物定作人不得解除契約）、第495條第2項（所承攬
      之工作為建築物或其他土地上之工作物，而其瑕疵重大致
      不能達使用之目的者，定作人得解除契約）來觀察。必限
      於「建築物或其他土地上之工作物，而其瑕疵重大致不能
      達使用之目的者」，但本件使用執照已經核發，自無不能
      達使用之目的之情形，被告解除契約之權利是受限制的。
    此部分原告之陳述（認為超過工程總日數仍無違反工期之
      約定）雖非有理由，但被告主張解除契約亦非有理由，參
      見參見最高法院17年上字第917號「民事訴訟如係由原告
      主張權利者，應先由原告負舉證之責，若原告先不能舉證
      ，以證實自己主張之事實為真實，則被告就其抗辯事實即
      令不能舉證，或其所舉證據尚有疵累，亦應駁回原告之請
      求。所以原告主張解除契約無由採信。
  (2)遲延罰款部分：
    本件工程確實有遲延，其遲延之日數應以使用執照之取得為
    標準，契約中約定之事項為工程期限為動工日起五百日曆天
    內完工並取得使用執照（工期自88年11月20日起至90年04月
    02日）。而原告至90年05月20日始取得使用執照，應屬遲延
    48日，每日應計算16.5萬元之遲延罰款，合計為792萬元，
    在此範圍內，被告主張逾期罰款應有理由。
  (3)至於工程瑕疵，應有多少減少價金或損害賠償，則應參酌鑑
    定報告而審酌之。
五、工程瑕疵之釐清：
  (1)本件工程瑕疵之情形，92年06月20日經送台北市建築師公會
    鑑定，92年09月、10月間經鑑定單位會同雙方會勘，雙方就
    鑑定內容存有爭議，經本院93年02月10日再次釐清鑑定內容
    ，93年04月01日台北市建築師公會函覆鑑定報告，該93（13
    ）鑑字第358號鑑定報告（另放於卷外），雙方仍有質疑（
    參本院卷二p-93），經再次檢陳雙方意見，委請台北市建築
    師公會再次說明，該公會94年07月23日再提出鑑定報告補充
    意見（參本院卷二p139以下），故本件最後鑑定意見是參照
    二者之說明而釐清。
  (2)本件鑑定之內容包含（有無施作？或有無瑕疵？得否修復？
    可修復者，修復費用？無法修復，減損價值？）：
    被告聲請鑑定事項：
      I依契約定應施作而未施作部份？
        01、基礎版下防潮層。
        02、七至九樓外牆漏水。
      II原告施作有無依約履行有無瑕疵？
        01、一樓外兩側挑高圓柱。
        02、五至九層樓地板。
        03、大樓外牆磁磚。
        04、外牆花崗石。
        05、大樓整體垂直。
        06、五、六樓結構牆。
        07、樓梯階級。
        08、各樓層天花板底混凝土。
        09、四樓露台部分。
        10、挑高大門不銹鋼玻璃帷幕結構。
        11、地下層連續壁。
        12、陽露臺女兒牆不鏽鋼欄杆。
        13、外牆之不鏽鋼板。
        14、地下二樓停車場地面。
        15、一、四、九樓鋁窗。
        16、屋頂花台。
      III原告施作並未完成，或完成但施工低劣？
        01、各樓層牆面。
        02、各樓層隔間牆砌磚。
        03、四樓鋁門。
        04、各樓層木門框。
        05、各樓層線路、開關、插座。
        06、各樓層空調風管。
        07、空調主機水塔、管線及溫度控制線路。
        08、一樓廁所地面瓷磚及各樓層廁所門檻。
        09、各樓廁所地面及牆面。
        10、各樓層廁所小便門及馬桶位置。
        11、綠化植裁部分。
      Ⅳ地下室連續壁（漏水、鋼筋銹蝕、蜂巢）所減損建築物
        之價值。
    原告聲請鑑定事項：
      I係爭工程除大門門廳地面及台階舖面、一樓大廳司令台
        地面舖面、空調、冷氣設備及電梯外，均為原告所施作
        ，其合理之工程費為若干？
      II其他鑑定事項：
        01、是否應施作基礎版下防水層？
        02、如應作防水層，而未作是否影響結構安全及使用。
        03、如應作防水層，費用若干。
        04、大樓外牆瓷磚是否應作防水處理？
        05、應作防水處理，而未作是否影響結構安全及使用。
        06、應作防水處理，費用若干。
        07、大樓外牆花崗石是否應作防水處理？
        08、應作防水處理，而未作是否影響結構安全及使用。
        09、應作防水處理，費用若干。
        10、各樓層天花板底混凝土，是否有蜂窩組織？
        11、混凝土澆置時產生蜂窩組織是否正常現象。
        12、四樓露台是否應作防水處理？
        13、原告施作之四樓露台是否品質低劣。
        14、地下層連續壁目前是否有漏水？
        15、陽台露台女兒牆不銹鋼欄杆之施工是否合於約定？
        16、女兒牆不銹鋼欄杆以鑽洞安裝與螺絲鎖定之利弊。
        17、女兒牆不銹鋼欄杆以鑽洞安裝之費用。
        18、一、四、九樓之鋁窗鑽孔是否為原告所破壞？
        19、該鋁窗鑽孔是否是否影響結構安全及使用。
        20、地下層連續壁之鋼筋是否有銹蝕蜂巢？
      III對被告聲請鑑定有誤之說明。
        01、挑高大門不銹鋼玻璃帷幕結構，應以原告施作者鑑
            定，而非以被告更改後之玻璃帷幕為鑑定。
        02、被告主張未完成或施工低劣部分，應鑑定原告原施
            作之品質，而非被告主張之花費。
  (3)關於被告主張原告未施作部份：
    其內容：基礎版下防潮層、七至九樓外牆漏水。
    鑑定意見：
      I依據工程標單項次四「建築裝修工程」第一項「基礎版
        下防潮層」之記載，基礎版下防潮層是要施作的。雖對
        建築物壽命及使用年限並無直接影響，但地面潮濕將會
        影響使用，並造成困擾，此部分應辦理減帳491700元、
        罰款250000元。
      II勘驗時並未發現七至九樓外牆漏水。且混凝土強度合於
        約定。
    本院認定，是應施作基礎版下防水層，而且未作時地面潮
      濕將會影響使用，當然是施工瑕疵，被告應可減帳491700
      元，而主張減少價金。至於罰款部分應為兩造已經有逾期
      違約之罰款，本院認為罰款並非原告給付瑕疵而衍生被告
      使用價值之減損或造成其他之損害，不能成為被告主張減
      少價金或損害賠償之依據。
    故此部分，被告僅得減少價金491700元。
  (4)關於原告施作有無依約履行？有無瑕疵？
    其相關內容：
      I被告稱（共16項，參見上述）。
      II原告稱：
        關於「10項」挑高大門不銹鋼玻璃帷幕結構，應以原告
        施作者鑑定，而非以被告更改後之玻璃帷幕為鑑定。
    鑑定意見：
      I關於「10項」挑高大門不銹鋼玻璃帷幕結構，鑑定單位
        以合約送審圖樣作鑑定，而非以被告更改後之玻璃帷幕
        為鑑定，原告之顧慮應不存在。
      II其中「01、一樓外兩側挑高圓柱」、「02、五至九層樓
        地板」、「05、大樓整體垂直」、「06、五、六樓結構
        牆」、「07、樓梯階級」、「13、外牆之不鏽鋼板」、
        「15、一、四、九樓鋁窗」、「16、屋頂花台」應無疑
        義，自無扣款情事。
      III關於「11、地下層連續壁」，原鑑定報告認為水泥強度
        合於約定，而無扣款情事；但補充意見（卷二p141）現
        場連續壁積水嚴重，施工不良之連續壁依合約之工程款
        為2,437,440元。至於減損整體建築之價值無從鑑定。
      Ⅳ關於「03、大樓外牆磁磚」、「04、外牆花崗石」部分
        ，依合約大樓外牆瓷磚應作防水處理，但大樓外牆花崗
        石並未約定應作防水處理。故大樓外牆磁磚應全部敲除
        重作，減損建築物之價值為1,918,450元（卷二p-140）
        ；而外牆花崗石目前已應有脫落現象，應扣款71,960元
        ，罰款102,800元。
      Ⅴ而「08、各樓層天花板底混凝土」認為應扣款899,395
        元、「09、四樓露台部分」認為應扣款212,190元（參
        卷二p141）、「10、挑高大門不銹鋼玻璃帷幕結構」認
        為應扣款89,112元。而「14、地下二樓停車場地面」認
        為應扣款706,787元。
    本院認定：
      I關於「01、一樓外兩側挑高圓柱（因大理石外包裝修，
        無法實測）」、「02、五至九層樓地板（水泥強度合於
        約定）」、「05、大樓整體垂直（載傾斜合理範圍內）
        」、「06、五、六樓結構牆（不會影響安全）」、「07
        、樓梯階級（不會影響安全）」、「13、外牆之不鏽鋼
        板（合約無此項目）」、「15、一、四、九樓鋁窗（並
        非故意破壞）」、「16、屋頂花台（合約無此項目）」
        鑑定意見應無疑義，自無扣款情事。
      II「11、地下層連續壁」：
        補充意見（卷二p141）現場連續壁積水嚴重，施工不良
        之連續壁依合約之工程款為2,437,440元。本院認為地
        下層連續壁為建築物外部與內部之重要區格，該部分施
        工不良要補救之方式並非易事，相關之工程款項應扣除
        ，至於減損整體建築之價值既無從鑑定，則無由為被告
        有利之認定。
      III「03、大樓外牆磁磚」、「04、外牆花崗石」：
        依合約大樓外牆瓷磚應作防水處理，但大樓外牆花崗石
        並未約定應作防水處理。故大樓外牆磁磚應全部敲除重
        作，減損建築物之價值為1,918,450元（卷二p-140）；
        而外牆花崗石目前已應有脫落現象，應扣款71,960元，
        該部分鑑定意見已經詳細陳明其應否施作之依據及現狀
        ，應屬可採。故扣款部份應無疑義。
        至於外牆花崗石有脫落現象鑑定意見稱另罰款102,800
        元者，本院認為罰款並非原告給付瑕疵而衍生被告使用
        價值之減損或造成其他之損害，不能成為被告主張減少
        價金或損害賠償之依據。
      Ⅳ「08、各樓層天花板底混凝土」、「14、地下二樓停車
        場地面」：
        「天花板底混凝土」，因本件工程非屬清水混凝土工程
        ，施工時產生蜂窩組織應屬瑕疵現象，故該部分減帳應
        屬可採。「停車場地面」，厚度不足、材質不符，當屬
        瑕疵，但可補救，應予敲除重作，該費用自應准許。
      Ⅴ「09、四樓露台部分」：
        鑑定報告已經陳明露台裝修完成，無法實地鑑定，但原
        告同意以被告所提出費用為參考，但瑕疵應先認定有無
        瑕疵及如何之瑕疵，才足以判斷瑕疵之影響，此部分被
        告無法證明其瑕疵，該款項自無足採。
      Ⅵ「10、挑高大門不銹鋼玻璃帷幕結構」：
        是被告更改大門型式，而原告以經提出大門不銹鋼玻璃
        帷幕結構計算書，且經結構技師確認其安全，該大門自
        無扣款之理由。
    故此部分，被告得減少價金：地下層連續壁（2,437,440
      元）、大樓外牆磁磚（1,918,450元）、外牆花崗石（71,
      960元）、天花板底混凝土（899,395元）、停車場地面（
      706,787元），共計6,034,032元。
  (5)原告施作並未完成，或完成但施工低劣？
    其相關內容：
      I被告稱（共11項，參見上述）。
      II原告稱：
        被告主張未完成或施工低劣部分，應鑑定原告原施作之
        品質，而非被告主張之花費。
    鑑定意見：
      I被告主張之花費是依據雙方合約項次鑑定其品質，不至
        於發生原告所顧慮之情事。
      II不影響部份：
        就「04、各樓層木門框」、「10、各樓層廁所小便門及
        馬桶位置」，認為無須扣款。
      III有瑕疵部分：
        就「01、各樓層牆面」、「02、各樓層隔間牆砌磚」，
        同上開「06、五、六樓結構牆（不會影響安全）」，但
        確實存在房間裂縫，被告並未提出明確帳目，修補酌估
        15000元扣款。另「03、四樓鋁門（鋁門有縫隙為瑕疵
        ，應扣款1500元）」、「11、綠化植裁部分（未灑水保
        固，應扣款5004元）」。
      Ⅳ未施工部份：
        就「05、各樓層線路、開關、插座（被告另行施工花費
        110萬元）」、「06、各樓層空調風管（被告另行施工
        花費1,076,023元）」、「07、空調主機水塔、管線及
        溫度控制線路（依合約計價應扣款983,290元）」、「
        08、一樓廁所地面瓷磚及各樓層廁所門檻（依合約計價
        應扣款22,825元）」、「09、各樓廁所地面及牆面（依
        合約計價應扣款948,235元）」。
    本院認定：
      I不影響部份：
        就「04、各樓層木門框（無使用上及安全上之不便）」
        、「10、各樓層廁所小便門及馬桶位置（是安裝設備廠
        商之問題並非原告之瑕疵）」，認為無須扣款，應勘採
        信。
      II有瑕疵部分：
        就「01、各樓層牆面」、「02、各樓層隔間牆砌磚」，
        同上開「06、五、六樓結構牆（不會影響安全）」，雖
        確實存在房間裂縫，被告並未提出明確帳目，且補充意
        見再次確認無安顧慮（參本院卷二p142），自無修補酌
        估之必要。又「03、四樓鋁門（鋁門有縫隙為瑕疵，應
        扣款1500元）」應為准許；至於「11、綠化植裁部分」
        ，已經交付被告使用當然要由被告維護灑水，該保固並
        非不良，而是被告並未為植栽基本維護，該扣款應無理
        由。
      III未施工部份：
        就「05、各樓層線路、開關、插座（被告另行施工花費
        110萬元，參見鑑定補充意見，本院卷二p140）」、「
        06、各樓層空調風管（被告另行施工花費1,07 6,023元
        ）」，其未施工有本院90年09月12日保全證據照片可證
        ，被告另行施工花費部分，應為准許。
        就「07、空調主機水塔、管線及溫度控制線路」僅水塔
        工程未施工其餘均已完成，水塔部分依變更設計追加簡
        約應扣款983,290元，為有理由。
        而「08、一樓廁所地面瓷磚及各樓層廁所門檻」、「09
        、各樓廁所地面及牆面」均未施工，依合約項次四建築
        及裝修工程項次11、23，依合約計價應扣款，為有理由
        。
    故此部分，被告得減少價金：四樓鋁門（1500元）、各樓
      層線路、開關、插座（110萬元）、各樓層空調風管（1,0
      76,023元）、空調水塔（983,290元）、一樓廁所地面瓷
      磚及各樓層廁所門檻（22,825元）、各樓廁所地面及牆面
      （948,235元），共計4,131,873元。
  (6)關於原告請求鑑定單位協助釐清之其他事項（參見五(2)原
    告聲請鑑定事項II，共計20項）：
    可以精簡為：
      I是否應施作基礎版下防水層？
      II大樓外牆瓷磚是否應作防水處理？
      III大樓外牆花崗石是否應作防水處理？
      Ⅳ各樓層天花板底混凝土，是否有蜂窩組織？
      Ⅳ四樓露台是否應作防水處理？
      Ⅵ地下層連續壁目前是否有漏水？
      Ⅶ陽台露台女兒牆不銹鋼欄杆之施工是否合於約定？
      Ⅷ一、四、九樓之鋁窗鑽孔是否為原告所破壞？
      Ⅸ地下層連續壁之鋼筋是否有銹蝕蜂巢？
    鑑定意見：
      I大部分如「基礎版下防水層」、「外牆瓷磚防水處理」
        、「外牆花崗石防水處理」、「樓層天花板蜂窩組織」
        、「四樓露台防水處理」、「地下層連續壁漏水」、均
        同前說明，均已處理。
      II「陽台露台女兒牆不銹鋼欄杆之施工是否合於約定」，
        因資料未送，未能鑑定；而「一、四、九樓之鋁窗鑽孔
        」，無痕跡可證為原告所破壞。
      III地下層連續壁之鋼筋確實有「銹蝕」、混凝土確實有「
        蜂巢」現象。
    所以此部分之相關說明，不會影響到前開認定。
  (7)小結，工程瑕疵部分經鑑定結果，款項合計為10,657,605元
    ，參照建築師公會加計合約利潤稅管費15.6%（鑑定報告p
    17），10,657,605元*（1+15.6%）=12,320,191元。
六、被告其他扣款之主張：
  (1)原告稱「台北市建築師公會鑑定結果，原告已施作部分工程
    之合理工程費用為13702萬元，加上5%之營業稅後為14387.1
    萬元，扣除被告已給付103,124,999元，被告應再給付原告
    4074萬6100元，已超過本件原告請求之金額。被告主張系爭
    工程之瑕疵或未施作部分或或收回另行發包部分，除台北市
    建築師公會鑑定已鑑定為瑕疵並為原告所同意部分，顯係被
    告誇大其詞，委不足採，因本件已由台北市建築師公會鑑定
    ，且鑑定件合理工程費用為1億3千7百2萬元係指原告原告已
    施作部分，故已無一一駁斥之必要。
    然查，台北市建築師公會鑑定結果，原告已施作部分工程之
    合理工程費用為13702萬元，並非逐項審認，僅將雙方加減
    價之後的工程款扣除冷卻水塔、電梯之費用而得，實際上並
    未考量所施作部份存在之瑕疵造成應減少之價金或因未施作
    而被告另行覓工施作部份之損害賠償，原告單純以扣減方式
    認為瑕疵部分，減少價金及損害賠償無需一一駁斥，顯屬誤
    解，而無可採信。
  (2)被告主張之其他損害賠償：
    瑕疵之損害賠償：地下室連續壁瑕疵部分、機電瑕疵部分
      、建築物挑高圓柱傾斜瑕疵部分、大樓整體傾斜瑕疵部分
      其他經鑑定之瑕疵部分，均以處理如上。
    尚餘「因施工不慎造成之損害賠償（45萬元）」、「原告
      同意無償施作（I七樓實習套房排污水部分未完成200萬
      元、頂樓夾層100萬元、換反射玻璃：50萬元、設置夜景
      燈光50萬元）」兩部分；原告完全否認之。
      經查，原告已陳明「被告校區後門係位在都市○○道路上
      ，依規定於申請使用執照前必須予以拆除，始能核發使用
      執照，故拆除係必要行為。況被告之遮雨棚並非原告施工
      所毀損。被證二十九號所示之道路係台灣電力公司埋外管
      線時所挖掘，再予以填補，並非原告所造成」，該部分被
      告並無其他說明或舉證供本院參酌，足見因施工不慎造成
      之損害賠償與原告無關。又原告否認同意無償施作，被告
      就該部分又未能舉證證明原告有無償施作之同意，本院自
      無由為被告有利之認定。此部分被告主張之損害賠償均無
      理由。
  (3)被告主張之扣款：遲延罰款部分為792萬元、瑕疵扣款部份
    為12,320,191元，合計20,240,191元範圍內為有理由，超過
    部份或為瑕疵無關或有瑕疵但損害無法證明。誠如鑑定報告
    中地下室連續壁瑕疵部分，就減損整體建築物之價值，無從
    鑑定，本院除扣除該部分之工程款（2,437,440元）外，無
    法為被告其他有利之認定。
    本院就此再開辯論，曉諭被告有無其他舉證方式或其他陳述
    ，但被告稱嚴重影響使用效能部分沒有辦法估價，維持原來
    陳述，損害無法具體陳明部分，由法案斟酌；本院已經委由
    專業鑑定單位著手鑑定，鑑定報告提出後，就有疑義部分，
    已經委由雙方陳報意見，請鑑定單位提出補充意見，就無法
    進一步鑑定部分，當依舉證責任分配之方式處理之，地下室
    連續壁瑕疵，就減損整體建築物之價值，被告無由舉證證明
    之，其稱尚受有損害主張抵銷者，自無足採。
  (4)故原告本訴之請求28,050,000元，被告得主張20,240,191元
    之扣款，尚應給付原告7,809,809元。
七、關於反訴部份：
  (1)被告主張之反訴，是指所主張之損害賠償經抵銷之後尚有餘
    額，故請求一百萬元之賠償給付；然經審理被告尚應給付原
    告7,809,809元，被告之反訴自無理由。
  (2)關於被告稱「因原告未於施工期限完工，導致反訴原告所失
    利益：如以全體師生無法使用系爭建築物之損害及因原告未
    於期限內完工，導致被告得使用之校園面積減少、無法使用
    新建設備導致被告招生減少人數之損害，目前尚無法估計」
    ，此部份僅為陳述，實際上造成之影響及其因果關係與舉證
    證明，被告均未進一步陳述，本院自無由為有利之認定，並
    此敘明。
八、結論：
  (1)原告之訴於7,809,809元（及其法定遲延利息）範圍內有理
    由，超過部份應予駁回。
    原告勝訴部份，雙方均陳明願供擔保，請求宣告假執行或免
    予假執行，核無不合，茲酌定相當之擔保金額，均予以准許
    。原告敗訴部分，假執行之聲請當並予駁回。
  (2)被告反訴部份為無理由（及其假執行之聲請），應予駁回。
  (3)兩造其餘主張及攻擊防禦方法，與本件爭點無直接關係，不
    另一一審酌，就此敘明。
  (4)訴訟費用之分擔，依民事訴訟法第79條。
中    華    民    國    95    年    10    月    20    日
                  民事第五庭    法  官  陳心弘
以上正本係照原本作成
如對本判決上訴，須於判決送達後20日內向本院提出上訴狀
中    華    民    國    95    年    10    月    20    日
                                書記官  許博為

司法院資訊處製作；財團法人民間司法改革基金會備份。
